臺灣高等法院高雄分院刑事判決　　　　93年度上訴字第1135號
上　訴　人
即　被　告　甲○○
選任辯護人　薛西全律師
　　　　　　盧兆民律師
上列上訴人因傷害案件，不服臺灣高雄地方法院93年度易字第
311 號中華民國93年9 月10日第一審判決（起訴案號：臺灣高雄
地方法院檢察署92年度偵字第18271 號），提起上訴，本院判決
如下：
     主  文
原判決關於甲○○部分撤銷。
甲○○傷害人之身體，因而致重傷，處有期徒刑年貳月。
     事  實
一、緣甲○○、丁○○2 人所有之果園，在高雄縣燕巢鄉尖山村
    後荷巷之產業道路旁相鄰，丁○○及其妻丙○○因懷疑甲○○有誣賴彼等偷採甲○○所種植之棗子之情事，而於民國（
    下同）92年5 月26日17時許，在雙方果園旁之產業道路上理
    論，並請尖山村村長高清諒到場評理，詎甲○○、丁○○2
    人一言不合，引發口角，丁○○先出手毆打甲○○（丁○○
    傷害部分，已判處罪刑確定）數拳，甲○○不甘被打，以傷
    害之犯意，亦出手揮打欲加以反擊，雙方進而發生拉扯，經
    高清諒、丙○○及旁觀之村民乙○○在旁勸架，並將甲○○
    及丁○○拉開後，丁○○又繼續怒罵甲○○，甲○○一怒之
    下，即基於傷害之故意，客觀上並能預見以雙手猛推丁○○
    ，丁○○將重心不穩倒地，其頭部碰撞柏油路面，可能造成
    腦部受傷難治之重傷害，竟衝前以雙手猛推丁○○之胸部，
    丁○○未及防備，致重心不穩，往後倒地，後腦直接撞及產
    業道路之柏油路面，因而受有頭部外傷併左側硬腦膜上腔出
    血、硬腦膜外及蜘蛛膜出血、左顳頭骨骨折、左顳頭皮血腫
    5 ×4 公分等傷害，經送醫救治後，仍呈中度記憶喪失（失
    智症），抗利尿機素分泌不當，生活起居部分需由他人照顧
    ，而受有重大難治之傷害。
二、案由丁○○之配偶丙○○訴經高雄縣警察局岡山分局報請臺
    灣高雄地方法院檢察署檢察官偵查起訴及丁○○訴請該署檢
    察官偵查後移送併案審理。
     理  由
一、訊據上訴人即被告甲○○否認有上開犯行，辯稱：案發時，
    丁○○一直我，又打我，我只是用雙手一直撥開，動作稍
    大，丁○○就倒下，我沒有推丁○○，且丁○○受傷後仍正
    常生活，還可以打牌，未達重傷害程度云云。
二、惟查：
  (一)上開被害人丁○○及其妻丙○○因懷疑被告誣賴彼等有偷採
    棗子情事，前往雙方果園旁之產業道路上找被告理論，並請
    村長高清諒到場評理，被告與丁○○當場發生口角，丁○○
    先出手毆打被告數拳，被告亦出手揮打欲加以反擊，雙方進
    而發生拉扯，經高清諒、丙○○及乙○○在旁勸架，並將2
    人拉開後，丁○○又繼續辱被告，被告即衝上前以雙手推
    丁○○，丁○○隨即倒下，後腦撞及柏油路面等事實，分據
    證人高清諒、丙○○（告訴人）於警詢及原審偵審中證述無
    訛（偵字第18271 號卷第3 、4 、7 、17、29、30頁，原審
    卷第86、95、97頁）。證人高清諒係燕巢鄉尖山村之村長，
    應邀到場評理主持公道，其立場應屬客觀，就此部分之證言
    ，與告訴人丙○○之上開陳述相符，自均屬真實可採。
(二)、被害人丁○○因被告之上開行為，受有頭部外傷併左側硬腦
    膜上腔出血、硬腦膜外及蜘蛛膜出血、左顳頭骨骨折、左顳
    頭皮血腫5 ×4 公分等傷害，經送醫救治後，仍呈中度記憶
    喪失（失智症），抗利尿機素分泌不當，生活起居部分，需
    由他人照顧，屬難治之疾患等情，有為丁○○救治之阮綜合
    醫院出具之92年6 月13日、6 月23日、8 月30日、11月13日
    之診斷證明書及93年2 月19日阮醫教字第93072 號函附卷可
    稽（偵字第18271 號卷第9 、38頁、他字卷第8 、10頁、簡
    字卷第46頁）。本院審理中，經將丁○○及阮綜合醫院之丁○○病歷資料，送請高雄醫學大學附設中和紀念醫院鑑定結
    果，認為「核磁共振檢查顯示：輕度雙側額頂葉萎縮及水腦
    症；神經心理學檢查顯示：定向感、語言、記憶、執行功能
    皆不正常，神經精神障，有攻擊性、躁動、冷漠，呈中度
    失智狀態；神經學檢查有：肌腱反射過強（踝幾呈連續振
    顫）、左側稍為無力，肌張力增加步態有僵直性步態；智能
    方面除記憶嚴重受損外，亦有廣泛的認知功能異常及神經精
    神病徵，恢復機會及幅度已非常微小，藥物及復健可能幫助
    有限等情，復有該院94年3 月16日高醫附秘字第940000761
    號函在卷足憑（本院卷第59-1頁）。上開2 家醫院均屬教學
    醫院，院內醫師均具有專業之醫學智識，所為之診斷及鑑定
    意見，均足以採為認定事實之依據。此外，並有丁○○因「
    中度失智症」經鑑定領取之中華民國身心障手冊影本附卷
    可參（本院卷第37頁）是被害人丁○○所受者，為重大難治
    之重傷害，已甚明確。被告於檢察官偵查中，提出拍攝丁○○受傷後與人打牌畫面之光碟，質疑丁○○並未重傷之程度
    。惟上開光碟僅針對丁○○所從事之單一活動取材，拍攝內
    容無法顯示丁○○當時之精神狀況、心智程度、身體活動力
    等情狀，自不能以此光碟即否定上開2 家醫院醫師之專業認
    定（據丁○○之輔佐人即其女嚴織於原審陳述：錄到的畫面
    是我帶我爸爸去的，因為我爸爸以前的娛樂是打牌，他受傷
    後頭腦不清楚，我為了刺激他的記憶，才帶他去打牌等語）
    。
  (三)按正當防衛必須對於現在之不法侵害，始得為之，如侵害業
    已過去，或無從分別何方為不法侵害之互毆行為，均不得主
    張正當防衛權，而衡之一般社會經驗法則，互毆係屬多數動
    作構成單純一罪而互為攻擊之傷害行為，縱令一方先行出手
    ，而還擊之一方在客觀上苟非單純對於現在不法之侵害為必
    要排除之還擊行為，因其本即有傷害之犯意存在，則其互為
    攻擊之還手反擊行為，自無從主張防衛權之餘地，最高法院
    92 年 台上字第3039號判決要旨可資參照。被告遭受丁○○
    之攻擊，隨即出手欲加以還擊，進而與丁○○相互拉扯，且
    2 人被拉開後，不法侵害業已過去，被告又衝前以雙手猛推
    丁○○之胸部，導致丁○○重心不穩，往後倒地受傷，則被
    告之猛推丁○○，顯係受丁○○之辱，一時氣憤難忍下之
    攻擊行為，尚非對於現在不法之侵害，所作之排除侵害行為
    ，況查，被告在此之前，對於丁○○之攻擊行為，即有揮手
    反擊之動作，自足認被告原存有傷害之犯意。依上開說明，
    被告之行為，尚不能主張正當防衛權。辯護意旨謂被告之行
    為係屬正常防衛云云，自非可採。
  (四)證人高清諒於原審法院審理時證稱：「丁○○回來後，丁○○就甲○○，又揍他，他們在那邊拉扯，我就看到丁○○
    倒下去，甲○○沒有打丁○○。（最先是丁○○和丙○○2
    人甲○○之後，發生拉扯，後來你們就把他們拉開？）是
    ，還有1 位叫杰仔（即乙○○、杰與吉之台聲發音相似）和
    我一起把他們拉開，我們在拉開的時間，丁○○有揍甲○○
    1 下，同一時間甲○○撥開，丁○○就倒下去」等語（原審
    卷第86、88頁）。此部分之證言，與其於警詢及檢察官偵查
    中之陳述，雖未盡相符（於警、偵訊證稱係拉開丁○○、甲○○後，丁○○繼續辱，甲○○即上前推丁○○1 把）。
    然查，高清諒於警詢及偵查中之陳述，距案發時間較近，自
    較無人情壓力，而能據實陳述，應具有較可信之特別狀況，
    且為證明犯罪事實存否所必要者，而在偵查中向檢察官所為
    之證言，並無顯不可信之情況，依刑事訴訟法第159 條之1
    第2項 、第159 條之2 規定，高清諒於警詢及偵查中之陳述
    ，自均具有證據能力，而可採為認定事實之證據。
  (五)按訊問被告，應全程連續錄音，必要時，並應全程連續錄影
    ，但有急迫情況且經記明筆錄者，不在此限，刑事訴訟法第
    100 條之1 第1 項固定有明文。惟刑事訴訟法就證人之陳述
    ，並無全程錄音、錄影之相關規定。原審勘驗證人高清諒於
    92年10月27日之偵訊錄音帶，雖未錄到高清諒之陳述：惟偵
    訊筆錄係書記官依據檢察官與證人之問答，所為公務上之紀
    錄公文書，且經證人高清諒閱覽無訛後簽名在卷，並無顯不
    可信之情況，依刑事訴訟法第159 條之4 第1 款規定，仍具
    有證據能力，而得採為認定事實之證據。辯護意旨認證人高
    清涼於偵查中之該次陳述無證據能力云云，顯屬無據。另證
    人即告訴人丙○○於原審法院審理時具結所為之證言，與其
    於警詢之陳述，並無不符，則其於警詢所為審判外之言詞陳
    述，雖無證據能力，但並不影響被告之上開傷害事證。
  (六)被告於本院審理中聲請傳訊之證人乙○○，雖具結證稱：「
    丁○○先打甲○○，後來我和村長把他們拉開，丁○○又打
    甲○○，甲○○用手護頭，然後手撥開，丁○○就不小心
    跌倒了」，「他（指被告）用手往上撥，正常的反應，丁○○就跌倒」云云（本院卷第117 、118 頁）。就乙○○之證
    言，刻意提及「丁○○就不小心跌倒」、「正常的反應」之
    語氣觀之，已見有迴護被告之嫌，且與同時在場之證人高清
    諒所為上開陳述不符（偵字第18271 號卷第30頁），是乙○○此部分證言，僅能證明丁○○在被拉開之前，有先毆打被
    告，尚不能據以認定丁○○被拉開之後，有再出手毆打被告
    。證人乙○○又證稱：「那天丁○○走路不太穩，我有聞到
    酒味」云云（本院卷第119 頁）。姑不論與證人即告訴人丙○○之證言（當日丁○○沒有喝酒─原審卷第94頁）不符，
    果如所證屬實，客觀上更可預見丁○○被正面猛推，將往後
    倒地，後頭部碰撞柏油路面，而受重大難治之傷害，是乙○○此部分證言，不足為被告有利之證據。
  (七)綜上所，本案事證已臻明確，被告所辯，顯係卸責之詞，
    殊無足採，被告之犯行洵堪認定。證人高清諒於警詢及原審
    偵審中，均有出庭作證，對於被告有利及不利之事實，均已
    陳述綦詳，已如上述，故被告於本院再聲請傳訊高清諒作證
    ，核無必要，併予明。
三、按重傷害罪之成立，必須行為人原具有使人受重傷害之故意
    始為相當，若其僅以普通傷害之意思而毆打被害人，雖發生
    重傷害之結果，亦係刑法第277 條第2 項後段普通傷害罪之
    加重結果犯，祇應成立傷害人致重傷罪（最高法院59年台上
    字第1746號判決可資參照）。本件被告與丁○○並無深仇大
    恨，僅因丁○○懷疑被告誣賴其偷採棗子而發生爭執，被告
    在丁○○出手對之毆打，始出手揮打欲加以反擊，應僅具有
    普通傷害之犯意，而被告於受丁○○之辱，出手猛推丁○○之胸部，揆其行為，自係具有使丁○○往後倒地受傷之故
    意無疑。又查，被告行為現場，為產業道路之柏油路面，此
    有現場照片附卷可證（偵字第18271 號卷第20頁），而丁○○被正面猛推，將往後倒地，後頭部碰撞柏油路面，可能造
    成腦部震盪、出血等重大難治之傷害，此為客觀上所能預見
    甚明。核被告基於普通傷害之犯意，而致丁○○受重大難治
    之傷害，所為係犯刑法第277 條第2 項後段之普通傷害致人
    重傷罪。檢察官原認被告係犯刑法第277 條第1 項之普通傷
    害罪，惟於原審法院審理中已當庭變更論告法條為同條第2
    項後段之普通傷害致人重傷罪，故毋庸再予變更起訴法條。
四、原審判決論處被告罪刑，固無不合。惟查，刑法上之加重結
    果犯，以行為人能預見其結果之發生為要件，所謂能預見乃
    指客觀情形而言，與主觀上有無預見之情形不同，若主觀上
    有預見，而結果之發生又不違背其本意時，則屬故意範圍（
    最高法院47年台上字第920 號判例參照）。原審判決就被告
    對於加重結果之發生，究係主觀上有預見或客觀上能預見，
    未於事實欄明確認定，尚有未洽。被告上訴意旨執前詞否認
    犯罪指摘原判決不當，雖無理由，但原判決此部分既有可議
    ，自應將之撤銷改判。爰審酌被告因細故與被害人發生口角
    ，受被害人毆打之後，乘隙推倒被害人，致被害人受重大難
    治之傷害，犯罪後飾詞卸責，又未與被害人達成和解，態度
    欠佳等一切情狀，仍如原審量處如主文所示之刑。
據上論斷，應依刑事訴訟法第369 條第1 項前段，第364 條、第
299條第1項前段，刑法第277條第2項後段，判決如主文。
本案經檢察官方娜蓉到庭執行職務。
中　　華　　民　　國　　94　　年　　5 　　月　　10　　日
                  刑事第八庭    審判長法  官  惠光霞
                                      法  官  李淑惠
                                      法  官  洪慶鐘
以上正本證明與原本無異。
如不服本判決應於收受本判決後10日內向本院提出上訴書狀，其
未述上訴理由者，並得於提起上訴後10日內向本院補提理由書
狀（均須按他造當事人之人數附繕本)「 切勿逕送上級法院」。
中　　華　　民　　國　　94　　年　　5 　　月　　11　　日
                                書   記　 官  呂素珍
附錄本判決論罪之法條：
刑法第277條第1、2項：
傷害人之身體或健康者，處3 年以下有期徒刑、拘役或1,000 元
以下罰金。
犯前項之罪因而致人於死者，處無期徒刑或7 年以上有期徒刑；
致重傷者，處3年以上10年以下有期徒刑。
                                                      Ｆ
